【裁判字號】    90,訴,499
【裁判日期】    901210
【裁判案由】    返還借款
【裁判全文】
臺灣臺南地方法院民事判決  九十年度訴字第四九九號
    原      告  台一逾期應收帳款管理有限公司
    法定代理人  乙○○
    訴訟代理人  甲○○
    被      告  陳永融
許安德利律師
右當事人間請求返還借款事件，本院判決如左：
      主      文
被告應給付原告新台幣壹佰捌拾柒萬元及自民國八十一年九月三日起至清償日止，按
年息百分之八點四計算之利息。
訴訟費用由被告負擔。
本判決於原告以新台幣陸拾貳萬參仟肆佰元為被告供擔保後，得假執行。被告如於假
執行程序實施前以新台幣壹佰捌拾柒萬元供擔保，得免為假執行。
      事實及理由
一、本件原告起訴主張：被告向訴外人張全壽借款新台幣（下同）二百萬元，言明月
    付息四萬元（換算年息為百分之二十四），張全壽於民國八十一年五月十一日匯
    款至訴外人黃天祥帳戶，被告於同年六月十五日補寫借據（下稱甲借據）及同年
    八月十日到期之本票各乙紙，被告並已償還十三萬元，嗣因被告身體不適，故徵
    得其子陳維良同意，以陳維良為連帶保證人，代理被告重新寫借據（下稱乙借據
    ）換回原來之借據及本票，利息起算日自八十一年九月三日起算，利率降為每月
    七厘，訴外人張全壽於八十九年七月二十四日將上開債權讓渡予原告，且已將債
    權轉讓乙事當面通知被告，為此，依消費借貸之法律關係提起本訴，並聲明請求
    判決：（一）被告應給付原告一百八十七萬元及自八十一年九月三日起至清償日
    止，按年息百分之八點四計算之利息；（二）願供擔保請准宣告假執行。
二、被告則以：(一)兩造間並無任何資金往來，原告與訴外人張全壽間之債權讓與是
    通謀虛偽意思表示；(二)雖被告與張全壽係舊識，惟民國八十一年九月三日並未
    向其借款七百七十七萬元，張全壽亦未於前揭時日交付前開金額之借款予被告，
    其對被告並無借款債權，依民法第四百七十五條及二百九十九條第一項之規定，
    原告受讓於張全壽之前開借款債權亦應不存在，被告得以對抗張全壽之事由對抗
    原告；(三)被告之子陳維良於八十一年九月三日以被告名義書立之借據四紙，其
    事件實質內涵並非借貸關係，因其未完全了解被告與張全壽間之資金關係又受他
    人誤導，而誤以借據之形式為之；(三)張全壽係於八十一年五月十一日匯款二百
    萬元予訴外人黃天祥，惟卷附本票發票日卻係八十一年六月十五日，此與貸與人
    通常會要求借款人先將借據及擔保票據交付貸與人收執或同時為之之常理不相符
    合，故證人張全壽於八十一年五月十一日之匯款與同年六月十五日被告書立之借
    據、本票之原因事實顯然不相同；(四)張全壽匯予黃天祥之二百萬元係投資第盛
    公司之股款，否則張全壽於第盛公司之出資應另有付款憑證等語，並聲明請求判
    決：原告之訴駁回。
三、不爭執之事實：
(一)被告於八十一年六月十五日簽發面額二百萬元，付款日八十一年八月十日之本票
    （下稱系爭本票）及未書立日期之甲借據各乙紙予張全壽。
(二)張全壽於八十一年五月十一日匯款二百萬元予訴外人黃天祥。
(三)被告之子陳維良於八十一年九月三日被告病危之際，偕同訴外人沈碧英，以被告
    代理人之名義，簽立乙借據予訴外人張全壽，同時將甲借據及右開本票取回。
四、得心證之理由：
    本件原告主張被告向訴外人張全壽借款二百萬元，訴外人張全壽已將該債權讓與
    之等情，業據其提出台一逾期應收帳款管理有限公司客戶債權管理服務合約書、
    債權讓渡書、本票影本、華南商業銀行跨行匯款回聯條及甲、乙借據各一張為證
    ，亦經證人張全壽到庭證述明確，被告固不否認甲借據及系爭本票為伊所簽發，
    惟否認與張全壽有借貸之情事，並以：陳維良所簽立之乙借據未經被告授權，未
    曾收受借款二百萬元，原告與張全壽間債權讓與契約係通謀虛偽意思表示等語，
    資為抗辯，則本件首應審究者為：(一)原告與訴外人張全壽間之債權讓與契約是
    否成立；(二)陳維良簽立之乙借據是否為有權代理；(三)訴外人張全壽與被告是
    否有借貸關係存在，經查：
(一)按債權人得將債權讓與於第三人，債權讓與契約一經成立，受讓人即取得該債權
    、該債權之擔保及其他從屬權利。被告亦不否認曾受債權讓與之通知，雖辯稱：
    訴外人張全壽與原告間之債權讓與契約為通謀虛偽意思表示云云，惟未提出證據
    以實其說，是被告此部分辯解要無足取。
(二)原告主張被告之子陳維良於八十一年九月三日簽立乙借據，表示願保證償還被告
    前積欠訴外人張全壽之借款餘額一百八十七萬元，係經被告授權等語，被告則辯
    稱：陳維良並不了解被告之債務狀況，係遭脅迫而簽立乙借據云云，經查：(１)
    乙借據為訴外人陳維良偕同訴外人沈碧英一同與訴外人張全壽簽立，陳維良與被
    告係父子關係，沈碧英為被告之同居女友，其二人與被告之關係密切，且原告主
    張被告積欠訴外人張全壽二百元借款之憑據即為被告所親自簽立之甲借據，依甲
    借據所載，訴外人沈碧英為該借款之保證人，陳維良既與沈碧英一同前往簽立乙
    借據，並取回甲借據，顯見其係經過被告授權而簽具；(２)衡諸常情，若債權人
    暴力取債，通常除原持有之憑證外，並會要求相對人簽立新書據資料併以供擔保
    求償，少有退還原憑證之情形，惟陳維良簽立乙借據後，並取回被告原先簽立之
    甲借據及系爭本票，是陳維良是否如被告所辯遭脅迫而簽立乙借據，已有可疑；
    (３)參以陳維良經多次傳喚，拒不到庭對遭脅迫乙節為任何附合被告之陳述，被
    告並明白表示伊對陳維良遭脅迫乙節無法舉證等語（見九十年十一月二十二日審
    理筆錄），是被告右開辯解，亦難採信。
(三)原告復主張訴外人張全壽已於八十一年五月十一日將借款匯至訴外人黃天祥帳戶
    等語，被告則否認曾收受借款，辯稱：匯至訴外人黃天祥帳戶之二百萬元為訴外
    人張全壽投資之股款云云，並提出證人黃天祥之證詞為憑，經查，證人黃天祥雖
    證稱：訴外人張全壽於八十一年五月十一日所匯之二百萬元是股金云云，然其復
    證稱：「大股是二百五十萬元，每個人都一樣，第一次入股繳款是先繳五十萬元
    ，由張全壽交給陳有村，第二次才交二百萬元，．．股款是由陳有村來向每個股
    東收。」、「因為當時尚未以公司名義開立帳戶，所以陳有村將我的戶頭告訴張
    全壽，要他繳交股金先匯到我的戶頭，我再轉給陳有村。」、「其他人股金由各
    股代表收受。」、「張全壽之前的五十萬元股金由被告收受」、「公司營運是由
    陳有村來營運，陳有村是總經理，股金是由陳有村來收的。」等語（見九十年七
    月三十日審理筆錄），被告則陳稱：「當初會匯款到黃天祥帳戶，是因為要透過
    第三人即公司董事長，讓張全壽相信。」、「因為我當時在台北，張全壽也在台
    北，只能問到黃天祥的戶頭，且黃天祥是公司負責人，張全壽匯款二百萬元是股
    金，之前已經給了五十萬元。」、「（為何張全壽不直接將二百萬元交給你，而
    要匯款？）因為本來想直接匯到公司戶頭，結果一問，才知道公司沒有戶頭，只
    有黃天祥有戶頭，只好匯到黃天祥帳戶內。」等語（見同上筆錄），據上，被告
    、證人與張全壽等人投資之第盛公司股款，係由被告負責向各股東收受，且張全
    壽共投資二百五十萬元，其中之五十萬元前已直接交由被告收受，惟獨系爭二百
    萬元本票係由張全壽將款項匯入其彰化帳戶（如上開匯款回聯條所示），再由其
    轉入被告帳戶，若同為股款，且如被告所言，係為取得張全壽之信任，才匯入黃
    天祥之帳戶轉交，則張全壽全部股款均應匯入證人黃天祥之帳戶，何以僅就此筆
    二百萬元為不同之處理！是該二百萬元究是否為股款，已有可議。又經本院訊問
    黃天祥如何告知訴外人張全壽匯款帳戶號碼部分，證人黃天祥證稱：「是陳有村
    本人向我要帳戶號碼的，是向我要彰化銀行的帳戶。」等語，經核與被告辯稱：
    「我打電話問會計，會計告訴我黃天祥的帳戶號碼，是張全壽要求要匯到公司帳
    戶，但是公司帳戶還未開立。」等語（均見同上筆錄），互不相符，綜上所示，
    證人黃天祥證稱系爭二百萬元是股金等語，顯不可採。
(四)次查，原告主張被告向張全壽借款二百萬元，除提出甲借據及系爭本票及匯款回
    聯條各乙份為證，並有被告授權其子陳維良所簽立之乙借據為憑，已如前述。若
    被告未向張全壽取得二百萬元借款，豈有簽立甲借據及本票交付張全壽之理？且
    被告之子陳維良復於八十一年九月三日簽立乙借據，承認被告積欠張全壽借款，
    並取回甲借據及本票，而乙借據記載：『立據人陳有村（即被告）向張全壽先生
    借用新台幣壹佰捌拾柒萬元正，言明每月七厘計息，計息日以八十一年九月三日
    開始，並謹開立陳維良先生（即被告之子）所開立之本票0000000號，金額新台
    幣壹佰捌拾柒萬元正本票乙枚為憑，償還日捌拾壹年壹拾貳月參拾壹日，本人若
    無法償還，由陳維良先生，身份證字號．．清還，並同意放棄先訴抗辯權。』等
    語，此有借據乙紙在卷可考，二百萬元為數甚巨，衡諸常情，若張全壽未曾交付
    二百萬元予被告，則被告之子陳維良要無憑空代理被告簽立乙借據承認債務之理
    ，況依甲借據所載，訴外人沈碧英為該借款之保證人，而陳維良簽立乙借據以換
    回甲借據時，沈碧英亦在場，若被告並未積欠張全壽欠款，沈碧英亦無不告知陳
    維良之理，執此，訴外人張全壽已將借款二百萬元交付予被告之事實足堪認定，
    原告主張被告向張全壽借款二百萬元乙情，應堪信為真實。
(五)次按債務承擔，有免責的債務承擔及併存的債務承擔之別，前者於契約生效後原
    債務人脫離債務關係，後者為第三人加入債務關係與原債務人併負同一之債務，
    而原債務人並未脫離債務關係。查，被告之子陳維良於八十一年九月三日所簽立
    之乙借據記載：『立據人陳有村（即被告）向張全壽先生借用新台幣壹佰捌拾柒
    萬元正，言明每月七厘計息，計息日以八十一年九月三日開始，．．本人若無法
    償還，由陳維良先生，身份證字號．．清還。』等語，已如上述，由該借據記載
    可知，被告仍應就該筆借款負擔清償責任，陳維良僅於被告無法償還時擔負保證
    人之責任，是陳維良所簽立之乙借據應屬併存之債務承擔，被告之債務人責任並
    未免除，仍應就系爭借款負借款人之清償責任。綜上所陳，訴外人張全壽與被告
    間之消費借貸契約既已成立，嗣並另行簽立乙借據約定利息為月息七厘（即年息
    百分之八點四五），利息起算日為八十一年九月三日，則被告自應依乙借據履行
    償還之責，原告既自張全壽受讓該筆債權，則該債權及其從屬之權利亦隨同移轉
    予原告。從而，原告起訴請求被告給付借款一百八十七萬元，及自八十一年九月
    三日起至清償日止，按年息百分之八點四計算之利息，為有理由，應予准許。
五、假執行之宣告：兩造陳明願供擔保，聲請宣告假執行或免為假執行，核無不合，
    爰分別酌定相當之擔保金額准許之。
六、結論：原告之訴為有理由，依民事訴訟法第七十八條、第三百九十條第二項、第
    三百九十二條，判決如主文。
中      華      民      國    九十      年     十二     月      十      日
                                臺灣臺南地方法院民事第一庭
~B法      官  莊玉熙
右為正本係照原本作成
如對本判決上訴，須於判決送達後廿日內向本院提出上訴狀
中      華      民      國    九十      年     十二     月      十二    日
~B法院書記官  許美惠


司法院資訊處製作；財團法人民間司法改革基金會備份。
